ACORDAO-COMPLETO-2395272

ACÓRDÃO 861/2020 ATA 11/2020 - PLENÁRIO

VISTOS, relatados e discutidos estes autos de auditoria para avaliação da implantação do segundo banco de Autotransformadores (ATRs) monofásicos 230/138 kV da Subestação Teixeira de Freitas II, localizada no município de Teixeira de Freitas/BA,
	ACORDAM os Ministros do Tribunal de Contas da União, reunidos em Sessão do Plenário, ante as razões expostas pelo Relator, em:
	9.1. determinar à Companhia Hidro Elétrica do São Francisco (Chesf) , com fundamento no art. 250, inciso II, do Regimento Interno do TCU, que encaminhe ao TCU no prazo de 90 dias os documentos comprobatórios que evidenciem:
	9.1.1. os procedimentos e resultados das apurações efetivadas de eventuais perdas e danos causados pela Real Energy, inclusive de eventuais ações judiciais, decorrentes do atraso da energização do Transformador TR-2 e equipamentos relacionados da SE Teixeira de Freitas II, localizada no município de Teixeira de Freitas/BA, considerando que o limite da multa prevista no contrato CTNI-92.2015.1170.00 (peças 39-41) não seria suficiente para compensar a frustração de receita ocasionada pelo adiamento da entrada em operação comercial do empreendimento;
 	9.1.2. o resultado do processo administrativo aberto para aplicação de penalidade moratória, notificada por meio da correspondência CEDEEA-0241/2018, de 23/11/2018 (peça 69, p. 29) , tais como processos administrativos, pareceres técnicos, jurídicos e comprovantes de pagamentos das multas relacionadas, e/ou documentos que contenham justificativas e autorizações para o não recebimento de tais multas emitidas;
 	9.1.3. o procedimento específico do SGQ-DE para formação do banco de preços, o qual estabelece o fluxo para manutenção do banco de preços com cotações periódicas dos itens que não estão no SINAPI e a determinação da forma de equalização das propostas para tomar o processo de cotação mais rastreável;
 	9.1.4. o (s) documento (s) que detalhe (m) os temas expostos a seguir, caso já não estejam contemplados no procedimento especifico mencionado no item anterior: (i) como são feitas as revisões periódicas no seu banco de preços para orçamentação de obras visando evitar as inconsistências em custos de insumos e serviços, como as apontadas no relatório de auditoria Fiscalis 143/2018 (peça 51) , e também coibir que essas se propaguem para outros empreendimentos, principalmente para os serviços que figurem na classe “A” da Curva ABC, incluindo aqueles insumos que constem em Listas de Materiais que estejam nesta classe; e (ii) a forma como está sendo registrada no seu banco de preços a origem das cotações realizadas (fornecedores, empreendimentos anteriores etc.) , referência à data-base da coleta dos preços e os critérios para a sua atualização, assim como a organização das referidas coletas para futuras solicitações de acesso a essas informações por parte dos órgãos de controle, quando necessário, em atenção aos Acórdão 3280/2011-TCU-Plenário, de relatoria do Ministro Walton Alencar, 2.531/2011-TCU-Plenário, de relatoria do Ministro José Jorge, 1.266/2011-TCU-Plenário, de relatoria do Ministro Ubiratan Aguiar, 718/2010-TCU-1ª Câmara, de relatoria do Ministro Augusto Nardes, 2.479/2009-TCU-Plenário, de relatoria do Ministro Marcos Bemquerer, assim como os artigos 28 e 29 do Regulamento de Licitações e Contratos da Eletrobras; 
 	9.1.5. o detalhamento dos referidos sistemas de informação aplicáveis ao Banco de preços;
 	9.1.6. exemplos de Requests for Proposals - RFPs elaborados segundo o novo padrão informado; 
 	9.1.7. outros procedimentos formais específicos sobre o tema;  
 	9.1.8. resultados já alcançados na prospecção e seleção de propostas recebidas pela estatal no padrão adotado;
 	9.1.9. cópia do banco de preços da Chesf, com sinalização do grau de classificação de acesso à informação; e
 	9.1.10. os estudos elaborados pela estatal para se levantar os custos finais dos diferentes tipos de metodologia construtiva adotados e mais baratos do que aqueles definidos em contrato, evidenciando eventuais diferenças identificadas, em favor da contratada, quais os procedimentos adotados pela estatal, os resultados alcançados e formas de ressarcimento para correções dessas diferenças após o encerramento do Contrato CTNI-92.2015.1170.00 (peças 39-41) , além de apresentar procedimentos que visem a prevenção da ocorrência de outras falhas semelhantes em obras futuras.
 	9.2. recomendar à Companhia Hidro Elétrica do São Francisco, nos termos do art. 250, inciso III, do Regimento Interno do TCU, que formalize procedimentos para gerenciamento e replanejamento de cronograma de obras face a eventuais atrasos em suas obras futuras, visando a correção tempestiva de desvios detectados durante a execução das obras, por meio de planos de recuperação de empreendimento, a fim de se evitar comprometimento do prazo final definido no contrato e consequente prejuízo por perda de receitas provenientes da Receita Anual Permitida (RAP) relacionada não auferida.
 	9.3. enviar cópia desta deliberação à Companhia Hidro Elétrica do São Francisco, à Agência Nacional de Energia Elétrica (Aneel) e à Centrais Elétricas Brasileiras S.A. (Eletrobras) , destacando que o relatório e o voto que a fundamentam podem ser acessados por meio do endereço eletrônico www.tcu.gov.br/acordaos e que, caso tenham interesse, o Tribunal pode encaminhar-lhes cópia desses documentos sem quaisquer custos.
 	9.4. encaminhar o processo à SeinfraElétrica, após as devidas notificações, para monitoramento das deliberações adotadas.

Auditoria que teve por objetivo de verificar a implantação do segundo banco de Autotransformadores (ATRs) monofásicos 230/138 kV da Subestação Teixeira de Freitas II, localizada no município de Teixeira de Freitas/BA2.

Agência Nacional de Energia Elétrica (ANEEL); Companhia Hidro Elétrica do São Francisco (CHESF).

3. Interessados/Responsáveis:
3.1. Interessado: Congresso Nacional (vinculador).

13.1. Ministros presentes: José Mucio Monteiro (Presidente), Walton Alencar Rodrigues, Benjamin Zymler, Augusto Nardes (Relator), Aroldo Cedraz, Raimundo Carreiro, Ana Arraes, Bruno Dantas e Vital do Rêgo.
13.2. Ministros-Substitutos presentes: Augusto Sherman Cavalcanti, Marcos Bemquerer Costa, André Luís de Carvalho e Weder de Oliveira.

AUGUSTO NARDES

Trata-se de auditoria (Fiscalis 143/2018) autorizada pelo Acórdão 843/2018-TCU-Plenário, realizada na empresa Companhia Hidro Elétrica do São Francisco (Chesf) , cujo objeto da fiscalização foi a implantação do segundo banco de Autotransformadores (ATRs) monofásicos 230/138 kV da Subestação Teixeira de Freitas II, localizada no município de Teixeira de Freitas/BA2.	
2.	Nesta etapa processual, analisa-se oitiva realizada em decorrência do Acórdão 2402/2018-TCU-Plenário. Transcrevo, com ajustes de forma pertinentes, a instrução de peça 73 elaborada pela Secretaria de Fiscalização de Infraestrutura de Energia Elétrica (SeinfraEletrica) , devidamente aprovada por seu corpo diretivo (peças 74 e 75) :  
HISTÓRICO
2.	A auditoria Fiscalis 143/2018 teve por objetivo verificar a conformidade dos processos de contratação e de execução de obras civis e de montagem eletromecânica, com aplicação de materiais, relativos à construção/ampliação da Subestação Teixeira de Freitas II 230/138 kV, compreendendo a instalação de: (i) uma entrada de Linha de 230 kV, Eunápolis-C2; (ii) do 2º autotransformador trifásico 230/138/13,8 kV; e (iii) nova subestação Teixeira de Freitas II com um ATR 230/138/13,8 kV, um Banco de Capacitores (BC) , duas Entradas de Linha (EL) 138 kV e uma EL 230 kV; mediante Contrato CTNI-92.2015.1170.00 (peças 39-41) , firmado em 17/2/2016 entre a Chesf e a empresa Real Energy Ltda., originalmente no valor de R$ 12,99 milhões e prazo de execução dos serviços de dez meses e de vigência de quinze meses, a qual foi prorrogada, por meio do Aditivo 1 (peça 40) , de 12/5/2017 para 12/5/2019. 
3.	Além desse contrato de serviços, foi verificada a conformidade de mais quatro processos licitatórios que originaram nove contratos de fornecimento de equipamentos, no valor total de R$ 23 milhões. Registra-se que alguns desses contratos possuíam também objetos destinados a outros empreendimentos (ver tabela 1 do Relatório de Fiscalização, peça 51, p. 8) .
4.	A partir dos exames realizados, foram identificados os seguintes achados: (i) existência de atrasos nas obras e serviços; e (ii) inconsistências no orçamento-base da licitação.
5.	Em razão do primeiro achado, foi proposta oitiva da Chesf, a qual foi autorizada pelo Acórdão 2402/2018-TCU-Plenário, da relatoria do Exmo. Ministro Relator Augusto Nardes (peça 60) . Ressalta-se que tal acórdão complementou a oitiva proposta com questões do segundo achado, referentes à recomendação e a ciência propostas pela equipe de auditoria. 
6.	Em resposta à oitiva realizada, por meio do Ofício 970/2018 (peça 65) , datado de 25/10/2018, a Chesf apresentou as informações e documentos constantes do Ofício CE-SCA-23/2018 (peça 69) , de 27/11/2018. 
7.	O objetivo desta instrução, portanto, é realizar a análise da oitiva apresentada pela Chesf.
EXAME TÉCNICO
8.	O Relatório de Auditoria (peça 51) apontou, como informado, dois achados, os quais foram objeto da oitiva tratada na presente instrução, em cumprimento à determinação constante no item 9.1 do Acórdão 2402/2018-TCU-Plenário, de relatoria do Exmo. Ministro Relator Augusto Nardes (peça 60) .
9.	Registra-se que a análise de mérito desses achados foi distribuída nos tópicos I e II a seguir, os quais foram subdivididos em sínteses dos achados e dos argumentos apresentados pela Diretoria de Engenharia e Construção da Chesf (peça 69, p. 2-4) , além da análise propriamente dita desta secretaria acerca das quatro questões indicadas no referido acórdão, duas para cada achado. 
I. Existência de atrasos nas obras e serviços (Achado III.1) 
I.1. Síntese do Achado
10.	O primeiro achado está relacionado à existência de atrasos nas obras e serviços da implantação do segundo banco de Autotransformadores (ATRs 230/138 kV – 100 MVA) da Subestação Teixeira de Freitas II, de mais de 65 meses (à época da auditoria, 24/8/2018) em relação à previsão inicial de entrada em operação estipulada pela Aneel (30/3/2013) . 
11.	Segundo a equipe de auditoria, tal atraso decorreu de uma série de fatores, tais como: (i) rescisão de um primeiro contrato com a construtora contratada para realização das obras e da montagem eletromecânica do empreendimento, face ao descumprimento dos prazos estabelecidos em contrato; (ii) insucesso em uma segunda licitação; (iii) restrições orçamentárias da Chesf em razão de bloqueio judicial de R$ 500 milhões das suas contas bancárias pelo prazo de um ano; e, por fim, referente ao contrato principal objeto da auditoria em análise: (iv) atrasos de mais de sete meses (até a data da visita in loco, em 24/8/2018) na execução das obras do empreendimento (o prazo previsto para a conclusão da obras era de dez meses – 27/12/2017, contados a partir da Ordem de Início dos Serviços, de 1º/3/2017) . 
12.	Para esta última situação, a Chesf reconheceu que o baixo desempenho da empresa contratada contribuiu para os atrasos no cronograma do empreendimento, em que pese a existência de fatores climáticos acima da média de anos anteriores que trouxeram algum impacto (dois meses por conta deste efeito, mas não formalizado) . Contudo, não tomou as providências previstas em contrato para a penalização da empreiteira, em razão desta ter solicitado aditivo de prorrogação de prazo. 
13.	Observou-se, entretanto, que a frustração de receita da estatal face ao retardamento para entrada em operação da subestação, apenas em razão do atraso do referido contrato em andamento (sete meses à época da auditoria) , já era superior ao limite máximo de 10% de multa previsto no instrumento contratual, ou seja, o valor dessa penalidade não seria suficiente para cobrir os prejuízos causados à estatal (peça 51, p. 15) .
14.	A seguir são apresentadas a síntese dos argumentos da Diretoria de Engenharia e Construção da Chesf (peça 69, p. 2-3) e a análise da SeinfraElétrica acerca das duas primeiras questões indicadas no item 9.1 do Acórdão 2402/2018-TCU-Plenário do Exmo. Ministro Relator Augusto Nardes (peça 60) .
I.2.1) medidas que pretende adotar frente aos atrasos provocados pela empresa Real Energy Ltda., no âmbito do contrato CTNl-92.2015.1170, considerando que o limite da multa prevista em contrato não é suficiente para compensar a frustração de receita ocasionada pelo adiamento para entrada em operação do empreendimento (item 9.1.1 do referido acórdão) 
15.	A Chesf informa inicialmente que a multa contratual prevista na cláusula 8.1 tem caráter moratório, ou seja, seu objetivo é penalizar a contratada por atraso no cumprimento dos prazos contratuais. A sua aplicação não afasta penalizações destinadas à compensação de frustração de receitas.
16.	Alega ainda que, ao final do contrato, realizará apurações de eventuais perdas e danos causados pela Real Energy decorrentes do atraso da energização do empreendimento, realizando as cobranças devidas, inclusive judicial, se necessário.
I.2.2) Análise
17.	A partir das alegações apresentadas e considerando-se que: (i) as medidas propostas pela Chesf somente seriam efetivadas ao término do contrato em análise; (ii) o aditivo 1 (peça 40) prorrogou a vigência do contrato CTNl-92.2015.1170 até 12/5/2019; e (iii) segundo dados extraídos do Relatório da Aneel “Acompanhamento dos Empreendimentos de Transmissão”, versão 1.48 de 12/11/2019, (peça 72, p. 30-31) , o Transformador TR-2 da SE Teixeira de Freitas II, objeto do referido contrato, entrou em operação comercial em 19/6/2019, ou seja, há mais de cinco meses.
18.	Assim, propõe-se determinar a estatal que envie documentos que evidenciem o andamento das apurações efetivadas de eventuais perdas e danos causados pela Real Energy decorrentes do atraso da energização do referido segundo banco de ATRs e resultados alcançados pelas medidas adotadas pela estatal, considerando também que o limite da multa prevista em contrato não seria suficiente para compensar a frustração de receita ocasionada pelo adiamento da entrada em operação comercial do empreendimento.
I.3.1) razão para a ausência de notificação à empresa Real Energy Ltda. quanto aos atrasos provocados no cronograma do empreendimento, independentemente da aplicação das penalidades previstas no instrumento contratual, considerando o seu dever de fiscalizar e acompanhar o contrato, nos termos do art. 67 e seus parágrafos da Lei 8.666/1993 (item 9.1.2 do acórdão) ;
19.	A Chesf alega que fez sistematicamente notificações para a empresa Real Energy, durante as reuniões gerenciais realizadas periodicamente, com registros em atas e e-mails (peça 69, p. 5-19) , sempre trazendo à atenção da contratada sobre o baixo percentual de realização física do cronograma da obra. Reproduz na resposta trechos desses documentos que ressaltam tais cobranças (peça 69, p. 3) :
"A CHESF informa que continua preocupada com o baixo índice de realização física do empreendimento, que foi, no fechamento do mês passado, de 5,89%, quando o previsto era de 8,95%. Como já orientado na vez passada, devem ser adotadas providências imediatas para recuperação e evitar maiores reflexos no cronograma e, principalmente, garantir que a data de Dezembro/2017 para conclusão do empreendimento seja preservada" Ata de reunião de 14/06/2017 (anexo I) . (Peça 69, p. 5) 
"Prezado Diretor Alberto, Conforme nosso contato da semana passada, considerando a inspeção a obra realizada pelo signatário, na qual constatamos o baixo andamento das atividades de construção para 05 meses de obra..., solicitamos seguintes providências: Acelerar a construção do muro perimetral, tendo em vista que tínhamos apenas algo em torno de 30 metros lineares contra um total maior que 1000 metros..., Outrossim, devido a agenda sobrecarregada de nossa Superintendente, com vários compromissos assumidos anteriormente, estamos tentando agendar a reunião gerencial da alta gestão da Real Energy para a próxima semana." E-mail enviado à contratada em 02/08/2017 (anexo II) . (Peça 69, p. 9) 
"A Chesf continua muito preocupada com o baixo índice de realização física do empreendimento, que foi, no fechamento do mês passado, de 13,1% quando o previsto era de 77,4%, acusando uma defasagem de 64,3%. Enfatiza que devem ser adotadas providências, imediatas, para recuperação e evitar maiores reflexos no cronograma" Ata de reunião de 31/10/2017 (anexo III) . (Peça 69, p. 10) 
"Persiste a preocupação da CHESF quanto ao baixo índice de realização física do empreendimento que foi de 30%..., A CHESF ratifica que devem ser adotadas providências para recuperação e evitar maiores dilatações no cronograma de implantação desta subestação, devendo ser envidados esforços, principalmente para aceleração das obras civis e montagem eletromecâníca" Ata de reunião de 22/02/2018 (anexo IV) . (Peça 69, p. 14) 
"A CHESF informa que a realização física do empreendimento foi de 43% no fechamento do mês, quando o previsto contratualmente seria de 100%... mais uma vez, a CHESF ratifica que devem ser adotadas providências para recuperação e evitar maiores dilatações no cronograma de implantação desta subestação, devendo ser envidados esforços, principalmente para aceleração das obras civis e montagem eletromecânica, para que possam ser iniciadas as atividades de comissionamento." Ata de reunião de 20/06/2018 (anexo V) . (Peça 69, p. 21) 
 (Grifos originais da resposta; incluídas as referências da peça 69 nas reproduções) 
20.	Adicionalmente, alega que a área responsável pela fiscalização das obras objeto do Contrato CTN-I-92.2015.1170 emitiu uma notificação de situação de obras, consubstanciada na correspondência CE-SET-098/2018, de 21/11/2018 (peça 69, p. 27) . 
21.	Em relação à notificação de penalidade moratória, a Chesf informa que emitiu a correspondência CE DEEA-0241/2018, de 23/11/2018 (peça 69, p. 29) , que tratou da aplicação de multa por não cumprimento do prazo de execução, concedendo prazo de 5 dias úteis para defesa prévia da contratada.
I.3.2) Análise
22.	Entende-se que não merece prosperar a alegação sobre a efetividade da sistemática adotada pela Chesf para notificar a empresa Real Energy sobre o baixo percentual de realização física do cronograma da obra objeto do contrato CTN-I-92.2015.1170. 
23.	Pois, verifica-se que, apesar da estatal começar a notificar os atrasos em 14/6/2017, pouco mais de três meses após o início das obras (1/3/2017) , somente cobrou ações efetivas da contratada para recuperação e para se evitar maiores dilatações no prazo do cronograma de implantação do empreendimento na reunião de 31/10/2017, ou seja, faltando menos de dois meses para o encerramento do prazo original de execução das obras, em 27/12/2017. 
24.	Cabe ressaltar novamente que a realização física do empreendimento no fechamento do mês de set/2017 foi de 13,1%, versus 77,4% previstos, ou seja, 64,3% de defasagem, o que já caracterizava sério comprometimento do referido prazo original, de difícil recuperação. 
25.	Reforçam tal entendimento os fatos relatados na reunião do dia 22/2/2018, quase dois meses após o vencimento do prazo de execução original, sobre a realização física no fechamento do mês de jan/2018 ter sido de 30%, versus 100% previstos, sendo que somente a partir dessa reunião que a estatal relatou as medidas adotadas pela contratada para recuperação dos atrasos incorridos, nos termos (peça 69, p. 14) :
 (...) 
A Real Energy tomou providências com aumento de efetivo, de maquinário e extensão de horário de trabalho, inclusive aos domingos e feriados, mas tem sido prejudicada pela ocorrência de chuvas fora de época.
26.	Além disso, verifica-se que a execução física do empreendimento avançou lentamente, de 30% em janeiro/2018 para 43% em maio/2018, mesmo com a adoção pela contratada das referidas medidas de compensação. Cabe ressaltar novamente que a fiscalização da Chesf apresentou notificação formal à contratada somente em 21/11/2018 (peça 69, p. 27-28) , ou seja, quase onze meses após o encerramento do prazo original, já na vigência do prazo definido no aditivo 1 (peça 40) e após a realização da auditoria do TCU que apontou a irregularidade em comento, finalizada em 24/8/2018.
27.	Entende-se que tal situação poderia ter sido evitada, pois as grandes empresas, inclusive estatais, utilizam softwares de planejamento e execução de obras de boa qualidade, os quais possuem ferramentas que auxiliam no gerenciamento, análise e (re) planejamento de obras, além de recalcular cronogramas e permitir simular mudanças ou atrasos em uma parte do projeto que podem afetar o planejamento como um todo, tais como gerenciamento de prazos com base em condições climáticas e no número de dias úteis durante o período analisado.
28.	Conclui-se então que a Chesf demorou demasiadamente para cobrar procedimentos efetivos da contratada para recuperação/mitigação do atraso incorrido na obra em comento, vez que a previsão original para o término da execução era 27/12/2017, e o empreendimento somente entrou em operação comercial em 19/6/2019, provocando prejuízos a estatal referentes à RAP não auferida no período relacionado aos atrasos.
29.	Diante disso, propõe-se recomendar à Chesf que formalize procedimentos para gerenciamento e replanejamento de cronograma de obras face a eventuais atrasos em suas obras futuras, visando a correção tempestiva de desvios detectados durante a execução, por meio de planos de recuperação de empreendimento, a fim de se evitar comprometimento do prazo final definido no contrato e consequente prejuízo por perda de receitas provenientes da Receita Anual Permitida (RAP) relacionada, não auferida. 
30.	Além disso, propõe-se determinar a estatal que envie documentos que evidenciem o resultado do processo administrativo aberto para aplicação de penalidade moratória, notificada por meio da correspondência CEDEEA-0241/2018, de 23/11/2018 (peça 69, p. 29) , anexando resultados do referido processo, bem como eventuais pareceres técnicos, jurídicos e comprovantes de pagamentos das multas relacionadas, e/ou documentos que contenham justificativas e autorizações para o não recebimento de tais multas emitidas. 
II. Inconsistências no orçamento-base da licitação (Achado III.2) 
II.1. Síntese do Achado
31.	O segundo achado se refere à diferença percentual identificada na orçamentação de alguns itens que fazem parte do Banco de Preços da Chesf para orçamentação de obras e também de Listas de Materiais que se encontram na classe “A” da Curva ABC do orçamento-base da licitação CN-1.92.2015.1170, a qual originou o Contrato CTN-I-92.2015.1170 em comento. Em alguns itens essa diferença chegou a quase 7.000% (peça 51, p. 20-21) .
32.	Verificou-se também que a Chesf, ao firmar o segundo aditivo (peça 41) ao referido contrato para inclusão dos serviços “Montagem de estrutura de concreto composto de poste ou coluna com fundação em Tubulão”, optou pela orçamentação da escavação dos tubulões de forma manual. No entanto, a metodologia executiva utilizada pela contratada para a realização do serviço foi a mecânica, já de conhecimento da Chesf antes da assinatura do aditivo. 
33.	Além disso, constatou-se que, antes mesmo da Chesf realizar a referida licitação, já se tinha conhecimento das sondagens que subsidiaram a análise pela mudança no tipo de fundação da subestação (datam de setembro/2013) . Contudo, a atualização dos projetos só ocorreu em dezembro/2015, quando as empresas já haviam apresentado as propostas de preços. 
34.	A seguir são apresentadas a síntese dos argumentos da Diretoria de Engenharia e Construção da Chesf (peça 69, p. 3-4) e a análise da SeinfraElétrica acerca das duas últimas questões indicadas no item 9.1 do Acórdão 2402/2018-TCU-Plenário do Exmo. Ministro Relator Augusto Nardes (peça 60) .
II.2.1) medidas que estão em andamento para a realização de revisões periódicas no seu banco de preços para orçamentação de obras e os cuidados para o registro da origem das cotações realizadas (item 9.1.3 do acórdão) 
35.	A Chesf alega que vem atualizando seus bancos de preços, por meio de cotações recebidas em respostas às consultas ao mercado (Request for Proposal - RFP) e de sistemas de informação aplicáveis.
36.	Informa que, visando à melhoria dos seus processos internos, a Diretoria de Engenharia e Construção (DE) estabeleceu: (i) um Sistema de Gestão da Qualidade (SGQ-DE) , o qual foi normalizado com a edição na Instrução Normativa IN-GE.07.004 (peça 69, p. 30-33) , emitida em 5/10/2018; e (ii) a criação de grupo de trabalho, por meio da Portaria-DE-12/2018 (peça 69, p. 20) , de 10/10/2018, com o objetivo de implementar o Sistema de Gestão, com prazo estabelecido até fevereiro de 2019.
37.	Informa ainda que o SGQ-DE formalizou o processo de orçamentação da área de Projeto de Subestação, por meio do documento "Procedimento da Diretoria de Engenharia para Orçamentação do Departamento de Engenharia de Subestações" (peça 69, p. 34-35) , o qual será complementado pelo procedimento especifico que resultará do mapeamento que está sendo feito pelo Grupo de Trabalho no processo de formação do banco de preços, estabelecendo o fluxo para manutenção do banco de preços com cotações periódicas dos itens que não estão no SINAPI e determinação da forma de equalização das propostas para tomar o processo de cotação mais rastreável.
II.2.2) Análise
38.	Registra-se, preliminarmente, que, de acordo com a estatal, a Request for Proposal – RFP é um documento formal que detalha os requisitos específicos que produtos e serviços a serem obtidos de fornecedores externos devem atender, além de descrever como a estatal irá analisar e selecionar as propostas ofertadas (cotações) .
39.	Atinente às alegações da Chesf, verifica-se que a maioria das providências para atualizar seus bancos de dados estavam em andamento e, por isso, tal estatal não apresentou resultados efetivos à época da resposta em análise. Assim, entende-se que cabe propor determinação à Chesf para que apresente: 
39.1. procedimento específico do SGQ-DE para formação do banco de preços, o qual estabelece o fluxo para manutenção do banco de preços com cotações periódicas dos itens que não estão no SINAPI e a determinação da forma de equalização das propostas para tomar o processo de cotação mais rastreável; 
39.2. o (s) documento (s) que detalhe (m) os temas expostos a seguir, caso não contemplados pelo  procedimento especifico mencionado no item anterior: (i) como são feitas as revisões periódicas no seu banco de preços para orçamentação de obras visando evitar as inconsistências em custos de insumos e serviços, como as apontadas no relatório de auditoria Fiscalis 143/2018 (peça 51) , e também evitar que essas se propaguem para outros empreendimentos, principalmente para os serviços que figurem na classe “A” da Curva ABC, incluindo aqueles insumos que constem em Listas de Materiais que estejam nesta classe; e (ii) a forma como está sendo registrada no seu banco de preços a origem das cotações realizadas (fornecedores, empreendimentos anteriores etc.) , referência à data-base da coleta dos preços e os critérios para a sua atualização, assim como a organização das referidas coletas para futuras solicitações de acesso a essas informações por parte dos órgãos de controle, quando necessário, em atenção aos Acórdão 3280/2011-TCU-Plenário, de relatoria do Ministro Walton Alencar, 2.531/2011-TCU-Plenário, de relatoria do Ministro José Jorge, 1.266/2011-TCU-Plenário, de relatoria do Ministro Ubiratan Aguiar, 718/2010-TCU-1ª Câmara, de relatoria do Ministro Augusto Nardes, 2.479/2009-TCU-Plenário, de relatoria do Ministro Marcos Bemquerer, assim como os artigos 28 e 29 do Regulamento de Licitações e Contratos da Eletrobras; 
39.3. documento que detalhe os referidos sistemas de informação aplicáveis ao Banco de preços; 
39.4. exemplos de Requests for Proposals - RFPs elaborados segundo o novo padrão informado; 
39.5. outros procedimentos formais específicos sobre o tema; 
39.6. resultados já alcançados na prospecção e seleção de propostas recebidas pela estatal no padrão adotado; e 
39.7. cópia do banco de preços da Chesf, com sinalização do grau de classificação de acesso à informação. 
II.3.1) providências internas para corrigir o pagamento de serviços executados com metodologias diferentes e mais baratas do que aquelas definidas em contrato, a exemplo do serviço escavação dos tubulões de forma manual, embora realizada de forma mecânica (item 9.1.4 do acórdão) 
40.	A Chesf alega que se encontrava em andamento um estudo, à época da resposta apresentada, para se levantar os custos finais dos diferentes tipos de metodologia construtiva e que eventuais diferenças identificadas, em favor da contratada, seriam corrigidas até o encerramento do contrato.
II.3.2) Análise
41.	Na mesma linha adotada no item II.2.2. retro, diante da resposta inconclusiva da empresa, entende-se que cabe propor determinação à Chesf para que apresente os referidos estudos elaborados para se levantar os custos finais dos diferentes tipos de metodologia construtiva adotados e mais baratos do que aqueles definidos em contrato, evidenciando eventuais diferenças identificadas, em favor da contratada, quais os procedimentos adotados pela estatal, os resultados alcançados e formas de ressarcimento para correções dessas diferenças após o encerramento do Contrato CTNI-92.2015.1170.00 (peças 39-41) , além de apresentar procedimentos que visem a prevenção da ocorrência de outras falhas semelhantes em obras futuras.
CONCLUSÃO
42.	Trata-se de análise da oitiva autorizada por meio do Acórdão 2402/2018-TCU-Plenário do Exmo. Ministro Relator Augusto Nardes (peça 60) . O processo é oriundo de Relatório de Auditoria Fiscalis 143/2018 (peça 69) , referente ao contrato CTNI-92.2015.1170.00 (peças 39-41) firmado para implantação do segundo banco de Autotransformadores (ATRs) monofásicos 230/138 kV da Subestação Teixeira de Freitas II, localizada no município de Teixeira de Freitas/BA.
43.	O primeiro achado (III.1) se refere a existência consolidada de atrasos de mais de 75 meses nas obras e serviços da mencionada implantação do segundo banco de ATRs, sendo que a previsão inicial para entrada em operação estipulada pela Aneel era de 30/3/2013 e o empreendimento entrou em operação comercial em 19/6/2019 (peça 72, p. 31) . 
44.	Foi relatado pela equipe de auditoria que tal atraso decorreu de uma série de fatores, tais como: (i) rescisão de um primeiro contrato com empreiteira para realização das obras e da montagem eletromecânica do empreendimento, face ao descumprimento dos prazos estabelecidos em contrato; (ii) insucesso em uma segunda licitação; (iii) restrições orçamentárias da Chesf em razão de bloqueio judicial de R$ 500 milhões das suas contas bancárias por prazo de um ano; e, por fim, referente ao contrato principal objeto da auditoria em análise: (iv) atrasos de mais de sete meses (até a data da visita in loco, em 24/8/2018) na execução das obras do empreendimento (o prazo previsto para a conclusão da obras era de dez meses – 27/12/2017, contados a partir da Ordem de Início dos Serviços, de 1º/3/2017) . 
45.	Para esta última situação, a Chesf reconheceu que o baixo desempenho da empresa contratada contribuiu para os atrasos no cronograma do empreendimento. Contudo, não tomou as providências previstas no Contrato CTNI-92.2015.1170.00 (peças 39-41) para a penalização da empreiteira, em razão desta ter solicitado aditivo de prorrogação de prazo. 
46.	Observou-se ainda que a frustração de receita da estatal face ao retardamento para entrada em operação da subestação, apenas em razão do atraso do referido contrato (sete meses à época da auditoria) , já era superior ao limite máximo de 10% de multa previsto no instrumento contratual, sendo, portanto, insuficiente para cobrir o eventual prejuízo causado pelo atraso. 
47.	A Chesf foi então chamada em oitiva para apresentar suas justificativas por não ter tomado providências previstas no contrato para a penalização da contratada, além de não providenciar medidas para a recuperação e/ou mitigação dos atrasos incorridos nas obras. No entanto, a estatal apresentou sua defesa baseada principalmente em ações que estavam em andamento à época da resposta, em 27/11/2018, ou em ações que seriam executadas somente após o término do referido contrato.
48.	Dessa forma, a proposta de encaminhamento referente ao achado contempla determinação para que a estatal apresente documentos que evidenciem as providências adotadas ao término do contrato e respectivos resultados, bem como outras providências tomadas no âmbito de processos administrativos internos da estatal. A requisição de tais evidências é detalhada a seguir: 
48.1. os procedimentos e resultados das apurações efetivadas de eventuais perdas e danos causados pela Real Energy decorrentes do atraso da energização do Transformador TR-2 da SE Teixeira de Freitas II, considerando que o limite da multa prevista no contrato CTNI-92.2015.1170.00 (peças 39-41) não seria suficiente para compensar a frustração de receita ocasionada pelo adiamento da entrada em operação comercial do empreendimento (item 9.1.1 do Acórdão 2402/2018-TCU-Plenário) ; e
48.2. o processo administrativo aberto para aplicação de penalidade moratória, notificada por meio da correspondência CEDEEA-0241/2018, de 23/11/2018 (peça 69, p. 29) , tais como processos administrativos, pareceres técnicos, jurídicos e comprovantes de pagamentos das multas relacionadas, e/ou documentos que contenham justificativas e autorizações para o não recebimento de tais multas emitidas (item 9.1.2 do referido Acórdão) .
49.	Além disso, propõe-se recomendar a Chesf que formalize procedimentos para gerenciamento e replanejamento de cronograma de obras face a eventuais atrasos em suas obras futuras, visando a correção tempestiva de desvios detectados durante a execução das obras, por meio de planos de recuperação de empreendimento, a fim de se evitar comprometimento do prazo final definido no contrato e consequente prejuízo por perda de receitas provenientes da Receita Anual Permitida (RAP) relacionada, não auferida. 
50.	O segundo achado (III.2) se refere à diferença percentual identificada na orçamentação de alguns itens que fazem parte do Banco de Preços da Chesf para orçamentação de obras e também da Lista de Materiais que se encontram na classe “A” da Curva ABC do orçamento-base da licitação CN-1.92.2015.1170 que originou o Contrato CTN-I-92.2015.1170. Em alguns itens essa diferença chegou a quase 7.000% (peça 51, p. 20-21) .
51.	Verificou-se também que a Chesf, ao firmar o segundo aditivo (peça 41) ao referido contrato para inclusão dos serviços “Montagem de estrutura de concreto composto de poste ou coluna com fundação em Tubulão”, optou pela orçamentação da escavação dos tubulões de forma manual. No entanto, a metodologia executiva utilizada pela contratada para a realização do serviço foi a mecânica, já de conhecimento da Chesf antes da assinatura daquele termo. 
52.	Além disso, constatou-se que, antes mesmo da Chesf realizar a referida licitação, já se tinha conhecimento das sondagens que subsidiaram a análise pela mudança no tipo de fundação da subestação (datam de setembro/2013) . Contudo, a atualização dos projetos só ocorreu em dezembro/2015, quando as empresas já haviam apresentado as propostas de preços. 
53.	Diante dessa situação, foi também realizada oitiva da estatal para que informasse quais providências internas adotadas para corrigir o pagamento de serviços executados com metodologias diferentes e mais baratas do que aquelas definidas em contrato, a exemplo do serviço escavação dos tubulões de forma manual, embora realizada de forma mecânica. 
54.	Por fim, ante a resposta inconclusiva da empresa, da mesma forma adotada para o primeiro achado, a proposta de encaminhamento referente ao segundo achado contempla determinação para que a estatal apresente documentos que evidenciem as providências adotadas ao término do Contrato CTN-I-92.2015.1170 e respectivos resultados, bem como de outras providências tomadas no âmbito de procedimentos internos da estatal. A requisição de tais evidências é detalhada a seguir: 
54.1. procedimento específico do SGQ-DE para formação do banco de preços, o qual estabelece o fluxo para manutenção do banco de preços com cotações periódicas dos itens que não estão no SINAPI e a determinação da forma de equalização das propostas para tomar o processo de cotação mais rastreável (item 9.1.3 do referido Acórdão) ;
54.2. caso o mencionado procedimento especifico não aborde os temas expostos a seguir, apresentar o (s) documento (s) que detalhe (m) : (i) como são feitas as revisões periódicas no seu banco de preços para orçamentação de obras visando evitar as inconsistências em custos de insumos e serviços, como as apontadas no relatório de auditoria Fiscalis 143/2018 (peça 51) , e também coibir que essas se propaguem para outros empreendimentos, principalmente para os serviços que figurem na classe “A” da Curva ABC, incluindo aqueles insumos que constem em Listas de Materiais que estejam nesta classe; e (ii) a forma como está sendo registrada no seu banco de preços a origem das cotações realizadas (fornecedores, empreendimentos anteriores etc.) , referência à data-base da coleta dos preços e os critérios para a sua atualização, assim como a organização das referidas coletas para futuras solicitações de acesso a essas informações por parte dos órgãos de controle, quando necessário, em atenção aos Acórdão 3280/2011-TCU-Plenário, de relatoria do Ministro Walton Alencar, 2.531/2011-TCU-Plenário, de relatoria do Ministro José Jorge, 1.266/2011-TCU-Plenário, de relatoria do Ministro Ubiratan Aguiar, 718/2010-TCU-1ª Câmara, de relatoria do Ministro Augusto Nardes, 2.479/2009-TCU-Plenário, de relatoria do Ministro Marcos Bemquerer, assim como os artigos 28 e 29 do Regulamento de Licitações e Contratos da Eletrobras ( (item 9.1.3 do referido Acórdão) ; 
54.3. documento que detalhe os referidos sistemas de informação aplicáveis ao Banco de preços (item 9.1.3 do referido Acórdão) ;
54.4. exemplos de Requests for Proposals - RFPs elaborados segundo o novo padrão informado (item 9.1.3 do referido Acórdão) ;
54.5. outros procedimentos formais específicos sobre o tema (item 9.1.3 do referido Acórdão) ;  
54.6. resultados já alcançados na prospecção e seleção de propostas recebidas pela estatal no padrão adotado (item 9.1.3 do referido Acórdão) ;
54.7. cópia do banco de preços da Chesf, com sinalização do grau de classificação de acesso à informação; e
54.8. os estudos elaborados pela estatal para se levantar os custos finais dos diferentes tipos de metodologia construtiva adotados e mais baratos do que aqueles definidos em contrato, evidenciando eventuais diferenças identificadas, em favor da contratada, quais os procedimentos adotados pela estatal, os resultados alcançados e formas de ressarcimento para correções dessas diferenças após o encerramento do Contrato CTNI-92.2015.1170.00 (peças 39-41) , além de apresentar procedimentos que visem a prevenção da ocorrência de outras falhas semelhantes em obras futuras.
PROPOSTA DE ENCAMINHAMENTO
55. Ante o exposto, submetem-se os autos à consideração superior, com conseguinte encaminhamento ao Exmo. Ministro Relator Augusto Nardes, com a seguinte proposta:
55.1. determinar à Companhia Hidro Elétrica do São Francisco (Chesf) , com fundamento no art. 250, inciso II, do Regimento Interno do TCU, que encaminhe ao TCU no prazo de 90 dias os documentos comprobatórios que evidenciem:
55.1.1. os procedimentos e resultados das apurações efetivadas de eventuais perdas e danos causados pela Real Energy, inclusive de eventuais ações judiciais, decorrentes do atraso da energização do Transformador TR-2 e equipamentos relacionados da SE Teixeira de Freitas II, localizada no município de Teixeira de Freitas/BA, considerando que o limite da multa prevista no contrato CTNI-92.2015.1170.00 (peças 39-41) não seria suficiente para compensar a frustração de receita ocasionada pelo adiamento da entrada em operação comercial do empreendimento (item 9.1.1 do Acórdão 2402/2018-TCU-Plenário) ;
55.1.2. os documentos que evidenciem o resultado do processo administrativo aberto para aplicação de penalidade moratória, notificada por meio da correspondência CEDEEA-0241/2018, de 23/11/2018 (peça 69, p. 29) , tais como processos administrativos, pareceres técnicos, jurídicos e comprovantes de pagamentos das multas relacionadas, e/ou documentos que contenham justificativas e autorizações para o não recebimento de tais multas emitidas (item 9.1.2 do referido Acórdão) ;
55.1.3. o procedimento específico do SGQ-DE para formação do banco de preços, o qual estabelece o fluxo para manutenção do banco de preços com cotações periódicas dos itens que não estão no SINAPI e a determinação da forma de equalização das propostas para tomar o processo de cotação mais rastreável (item 9.1.3 do referido Acórdão) ;
55.1.4. o (s) documento (s) que detalhe (m) os temas expostos a seguir, caso já não estejam contemplados no procedimento especifico mencionado no item anterior: (i) como são feitas as revisões periódicas no seu banco de preços para orçamentação de obras visando evitar as inconsistências em custos de insumos e serviços, como as apontadas no relatório de auditoria Fiscalis 143/2018 (peça 51) , e também coibir que essas se propaguem para outros empreendimentos, principalmente para os serviços que figurem na classe “A” da Curva ABC, incluindo aqueles insumos que constem em Listas de Materiais que estejam nesta classe; e (ii) a forma como está sendo registrada no seu banco de preços a origem das cotações realizadas (fornecedores, empreendimentos anteriores etc.) , referência à data-base da coleta dos preços e os critérios para a sua atualização, assim como a organização das referidas coletas para futuras solicitações de acesso a essas informações por parte dos órgãos de controle, quando necessário, em atenção aos Acórdão 3280/2011-TCU-Plenário, de relatoria do Ministro Walton Alencar, 2.531/2011-TCU-Plenário, de relatoria do Ministro José Jorge, 1.266/2011-TCU-Plenário, de relatoria do Ministro Ubiratan Aguiar, 718/2010-TCU-1ª Câmara, de relatoria do Ministro Augusto Nardes, 2.479/2009-TCU-Plenário, de relatoria do Ministro Marcos Bemquerer, assim como os artigos 28 e 29 do Regulamento de Licitações e Contratos da Eletrobras (item 9.1.3 do referido Acórdão) ; 
55.1.5. o documento que detalhe os referidos sistemas de informação aplicáveis ao Banco de preços (item 9.1.3 do referido Acórdão) ;
55.1.6. exemplos de Requests for Proposals - RFPs elaborados segundo o novo padrão informado (item 9.1.3 do referido Acórdão) ; 
55.1.7. outros procedimentos formais específicos sobre o tema (item 9.1.3 do referido Acórdão) ;  
55.1.8. resultados já alcançados na prospecção e seleção de propostas recebidas pela estatal no padrão adotado (item 9.1.3 do referido Acórdão) ;
55.1.9. cópia do banco de preços da Chesf, com sinalização do grau de classificação de acesso à informação; e
55.1.10. os estudos elaborados pela estatal para se levantar os custos finais dos diferentes tipos de metodologia construtiva adotados e mais baratos do que aqueles definidos em contrato, evidenciando eventuais diferenças identificadas, em favor da contratada, quais os procedimentos adotados pela estatal, os resultados alcançados e formas de ressarcimento para correções dessas diferenças após o encerramento do Contrato CTNI-92.2015.1170.00 (peças 39-41) , além de apresentar procedimentos que visem a prevenção da ocorrência de outras falhas semelhantes em obras futuras (item 9.1.4 do referido Acórdão) .
55.2. recomendar à Companhia Hidro Elétrica do São Francisco, nos termos do art. 250, inciso III, do Regimento Interno do TCU, que:
55.2.1. formalize procedimentos para gerenciamento e replanejamento de cronograma de obras face a eventuais atrasos em suas obras futuras, visando a correção tempestiva de desvios detectados durante a execução das obras, por meio de planos de recuperação de empreendimento, a fim de se evitar comprometimento do prazo final definido no contrato e consequente prejuízo por perda de receitas provenientes da Receita Anual Permitida (RAP) relacionada não auferida.
55.3. dar ciência do acórdão que vier a ser proferido a Companhia Hidro Elétrica do São Francisco e à Centrais Elétricas Brasileiras S.A. (Eletrobras) , destacando que o relatório e o voto que fundamentam a deliberação ora encaminhada podem ser acessados por meio do endereço eletrônico www.tcu.gov.br/acordaos e que, caso tenham interesse, o Tribunal pode encaminhar-lhes cópia desses documentos sem quaisquer custos para V. Sas.
55.4. encaminhar o processo à SeinfraElétrica, após as devidas notificações, para monitoramento das deliberações adotadas.
É o Relatório.

8.1. Alexandre Gonçalves Filho, representando Agência Nacional de Energia Elétrica.  
8.2. Fernando Rosendo de Araújo Filho e outros, representando Companhia Hidro Elétrica do São Francisco.

Não atuou.

AUDITORIA. ANEEL. CHESF. CONTRATO DE IMPLANTAÇÃO DO SEGUNDO BANCO DE AUTOTRANSFORMADORES (ATRS). ATRASOS SIGNIFICATIVOS NAS OBRAS E SERVIÇOS. AUSÊNCIA DE SANÇÃO. INCONSISTÊNCIAS NO ORÇAMENTO-BASE DA LICITAÇÃO. ESCLARECIMENTOS INSUFICIENTES DA ESTATAL. DETERMINAÇÕES. RECOMENDAÇÕES. CIÊNCIA.

RELATÓRIO DE AUDITORIA (RA)

Secretaria de Fiscalização de Infraestrutura de Energia Elétrica (SeinfraEletrica).

Trata-se de análise de oitiva junto à empresa Companhia Hidro Elétrica do São Francisco (Chesf) , autorizada por meio do Acórdão 2402/2018-TCU-Plenário que tratou de auditoria para avaliação da implantação do segundo banco de Autotransformadores (ATRs) monofásicos 230/138 kV da Subestação Teixeira de Freitas II, localizada no município de Teixeira de Freitas/BA.
2.	A razão da oitiva deveu-se, basicamente a dois achados na fiscalização original realizada por esta Corte:
O primeiro achado refere-se à existência consolidada de atrasos de mais de 75 (setenta e cinco) meses nas obras e serviços da mencionada implantação do segundo banco de ATRs, sendo que a previsão inicial para entrada em operação estipulada pela Aneel era de 30/3/2013 e o empreendimento entrou em operação comercial em 19/6/2019 (peça 72, p. 31) 
O segundo, à diferença percentual identificada na orçamentação de alguns itens que fazem parte do Banco de Preços da Chesf para orçamentação de obras e também da Lista de Materiais que se encontram na classe “A” da Curva ABC do orçamento-base da licitação CN-1.92.2015.1170 que originou o Contrato CTN-I-92.2015.1170. 
3.	De acordo com relatório precedente, a empresa reconheceu o baixo desempenho da empresa contratada e suas consequências para os atrasos no cronograma do empreendimento, apesar da existência de fatores climáticos acima da média de anos anteriores que trouxeram algum impacto (dois meses por conta deste efeito, mas não formalizado) e informou que tem buscado praticar as medidas para o ajuste da questão. Contudo, não adotou as providências previstas em contrato para a penalização da empreiteira, em razão desta ter solicitado aditivo de prorrogação de prazo. 
4.	Alega ainda que, ao final do contrato, realizará apurações de eventuais perdas e danos causados pela Real Energy decorrentes do atraso da energização do empreendimento, efetuando as cobranças devidas, inclusive por via judicial, se necessário.
5.	Em relação ao problema orçamentário, a Chesf alegou que vem atualizando seus bancos de preços, por meio de cotações recebidas em respostas às consultas ao mercado (Request for Proposal - RFP) e de sistemas de informação aplicáveis e que, visando à melhoria dos seus processos internos, estabeleceu: (i) um Sistema de Gestão da Qualidade (SGQ-DE) , o qual foi normalizado com a edição na Instrução Normativa IN-GE.07.004 (peça 69, p. 30-33) , emitida em 5/10/2018; e (ii) a criação de grupo de trabalho, por meio da Portaria-DE-12/2018 (peça 69, p. 20) , de 10/10/2018, com o objetivo de implementar o Sistema de Gestão, com prazo estabelecido até fevereiro de 2019.
6.	Informou também que formalizou o processo de orçamentação da área de Projeto de Subestação, por meio do documento “Procedimento da Diretoria de Engenharia para Orçamentação do Departamento de Engenharia de Subestações” (peça 69, p. 34-35) , o qual será complementado pelo procedimento especifico que resultará do mapeamento que está sendo feito pelo Grupo de Trabalho no processo de formação do banco de preços, estabelecendo o fluxo para manutenção do banco de preços com cotações periódicas dos itens que não estão no SINAPI e determinação da forma de equalização das propostas para tomar o processo de cotação mais rastreável.
7.	A equipe da Secretaria de Fiscalização de Infraestrutura de Energia Elétrica (SeinfraEletrica) , após detalhada análise, conclui que 
a Chesf demorou demasiadamente para cobrar procedimentos efetivos da contratada para recuperação/mitigação do atraso incorrido na obra em comento, vez que a previsão original para o término da execução era 27/12/2017, e o empreendimento somente entrou em operação comercial em 19/6/2019, provocando prejuízos a estatal referentes à RAP não auferida no período relacionado aos atrasos.
8.	No tocante ao segundo achado, a unidade técnica destacou que 
a Chesf, ao firmar o segundo aditivo (peça 41) ao referido contrato para inclusão dos serviços ‘Montagem de estrutura de concreto composto de poste ou coluna com fundação em Tubulão’, optou pela orçamentação da escavação dos tubulões de forma manual. No entanto, a metodologia executiva utilizada pela contratada para a realização do serviço foi a mecânica, já de conhecimento da Chesf antes da assinatura do aditivo.  
9.	Frise-se que já se tinha conhecimento das sondagens que subsidiaram a análise pela mudança no tipo de fundação da subestação, datadas setembro/2013; contudo, a atualização dos projetos só ocorreu em dezembro/2015, quando as empresas já haviam apresentado as propostas de preços. 
10.	Percebe-se que os esclarecimentos trazidos pela Chesf nesta etapa processual não foram suficientes para demonstrar uma atuação tempestiva e eficiente na correção das irregularidades, em especial por ter apresentado sua defesa baseada em ações que estavam em andamento à época da resposta, em 27/11/2018, ou em ações que seriam executadas somente após o término do referido contrato.
11.	Nesse contexto, anuo ao posicionamento da SeinfraElétrica neste momento, cujos argumentos incorporo as minhas razões de decidir, no sentido de formular determinação e recomendações para que a estatal apresente documentos que evidenciem as providências adotadas ao término do contrato e respectivos resultados, bem como outras tomadas no âmbito de processos administrativos internos da estatal.
11.	Observo, por fim, que deve a unidade técnica, caso identifique a demora ou fragilidade nas ações adotadas para a correção dos problemas, promover a identificação dos responsáveis por cada ato para fins de audiência ou, até mesmo, citação.
	Ante o exposto, voto no sentido de que este Tribunal aprove a proposta que ora submeto à deliberação do Plenário.
TCU, Sala das Sessões Ministro Luciano Brandão Alves de Souza, em 8 de abril de 2020.
Ministro JOÃO AUGUSTO RIBEIRO NARDES 
Relator